臺灣高等法院民事判決
109年度海商上字第1號
上  訴  人  億光電子工業股份有限公司
法定代理人  葉寅夫  
訴訟代理人  張育祺律師
被 上訴 人  中菲行國際物流股份有限公司
法定代理人  錢堯懷  
訴訟代理人  周献隆      
            陳泰源  
上列當事人間請求損害賠償事件，上訴人對於中華民國109年1月
20日臺灣新北地方法院108年度海商字第1號第一審判決提起上訴
，並為一部訴之變更，本院於110年3月2日言詞辯論終結，判決
如下：
    主      文
上訴、變更之訴及其假執行之聲請均駁回。
第二審含變更之訴訴訟費用由上訴人負擔。
    事實及理由
一、請求之基礎事實同一者，得於第二審為訴之變更，此觀民事
    訴訟法第446條第1項、第255 條第1項第2款規定自明。上訴
    人於原審請求被上訴人賠償損害，原以民法第634條規定為
    訴訟標的之一。上訴本院後，陳明不再主張該條規定，改以
    民法第661條規定為訴訟標的（見本院卷第107頁），核屬訴
    之變更，且與原訴請求之基礎事實同一，應予准許。
二、上訴人主張：伊與被上訴人於民國101年4月5日簽訂框架合
    約性質之運送合約（下稱系爭框架合約），約定運送方式包
    含空運、海運，並以訴外人得美行股份有限公司（下稱得美
    行公司）為被上訴人之系爭合約履行輔助人。嗣於106年間
    ，伊為出貨LED燈泡4萬7520顆（下稱系爭貨物）至坦尚尼亞
    ，乃依系爭合約所定方式，以電子郵件提供系爭貨物之發貨
    訊息，向被上訴人訂艙，而與其成立承攬運送契約（下稱系
    爭承攬運送契約），由被上訴人承攬運送系爭貨物，約定放
    貨程序為「貨到目的地港之際，收貨人持運送承攬業者所簽
    發之提單正本領貨」。詎被上訴人未依約定程序逕行放貨，
    致伊因系爭貨物遺失受有美金（下同）8萬9812.8元（47,52
    0顆×單價1.89元=89,812.8元）之損害等情。爰依系爭框架
    合約第3條第⑴項、第⑵項、第4條第⑵項約定及民法第661條規
    定，求為命被上訴人給付8萬9812.8元，及自支付命令繕本
    送達翌日起算法定遲延利息之判決；並陳明願供擔保，聲請
    宣告假執行（原審為上訴人敗訴之判決，其提起上訴）。並
    於本院為訴之變更，將上開民法第634條之訴訟標的變更為
    同法第661條規定（變更後本院僅就新訴訟標的為審判）。
    其上訴及變更之訴聲明為：㈠原判決廢棄；㈡被上訴人應給付
    上訴人8萬9812.8元，及自支付命令繕本送達翌日起至清償
    日止，按週年利率5%計算之利息；㈢願供擔保，請准宣告假
    執行。
三、被上訴人則以：系爭框架合約僅表示伊及得美行公司同意於
    系爭合約有效期間内，向上訴人提供運送服務，由伊代表得
    美行公司簽署該合約。得美行公司為獨立之公司，並非伊之
    履行輔助人，上訴人以電子郵件向得美行公司報價，無從與
    伊成立契約關係。且系爭貨物提單記載之運送人為Evergree
    n Marine Corp.(Taiwan) Ltd.(下稱長榮海運公司），託運
    人為Ever1ight Lighting Co.,Ltd.(下稱億光智能公司）該
    貨物實際亦由長榮海運公司運送，兩造非上開提單運送契約
    之當事人，雙方亦無系爭承攬運送契約關係等語，資為抗辯
    。
四、兩造於101年4月5日簽立系爭框架合約；該合約為框架契約
    性質；系爭貨物之提單上所記載之運送人為長榮海運公司，
    託運人為億光智能公司；系爭貨物實際由長榮海運公司運送
    等事實，為兩造所不爭執（見本院卷第132頁），堪信為真
    正。上訴人請求損害賠償，為被上訴人以上開情詞所拒。經
    查：
　⒈框架契約主要作用係為當事人間長期合作、重複交易提供原
    則性總括之基礎契約框架，對其中普遍適用之契約條件事先
    為約定，此類契約在締約之際尚未指定當事人具體之給付數
    量，需待當事人有需求時，再藉由個別契約約定具體給付之
    數量。框架契約僅有強迫當事人雙方於後續締結個別契約時
    ，將框架契約所定條件訂入契約之效力。換言之，僅具有締
    結後續個別契約之準備功能而已。在具體給付數量之確定，
    有別於繼續性供給契約。當事人一方通知他方需求量，在繼
    續性供給契約，需求通知之本質為請求權，即請求依約給付
    ；在框架契約，需求通知則為訂立後續個別契約之要約，須
    待他方當事人承諾，始生給付義務之拘束。框架契約為不完
    全契約型態，係將部分契約成立之必要之點留待後續個別契
    約中再行合意，故需後續個別契約成立生效，始得依該個別
    契約請求履行框架契約擬定之條款。如當事人未訂立個別契
    約，則不得請求。系爭合約既為框架契約性質，上訴人依該
    合約第3條第⑴項、第⑵項、第4條第⑵項約定請求被上訴人賠
    償損害，自需兩造間已有個別契約之訂立，始得為之。
　⒉上訴人主張兩造已依系爭框架合約，以原證8所示電子郵件（
    下稱系爭電子郵件，見原審卷第57至79頁），就系爭貨物訂
    立具體之承攬運送契約云云，係以：伊透過系爭電子郵件通
    知被上訴人安排提貨、訂艙及託運，實際交易對象為被上訴
    人。縱使與伊接洽海運之人為得美行公司員工Kai Yuan LEE
    ，因得美行公司係被上訴人之系爭框架契約履行輔助人，Ka
    i Yuan LEE係執行得美行公司履行輔助人之職務。伊按照被
    上訴人指示，與Kai Yuan LEE接洽而訂立系爭承攬運送契約
    ，該契約即為兩造所訂立。被上訴人以自己名義與伊簽訂系
    爭框架合約，提供其郵件伺服器「dimerco.com」之電子帳
    號為聯絡窗口，再安排得美行公司員工與伊聯繫，刻意製造
    模稜兩可狀態，導致伊辨認交易當事人困難，因此所生不利
    益應由被上訴人承擔等語，為其論據。
　⒊然觀諸系爭框架合約第1條第2項第⑹款所載「為與甲方（上訴
    人)便利聯絡，乙方(被上訴人)應設置對甲方聯絡窗口，並
    由專人負責之，窗口資訊如下：乙方聯絡人：陳嘉河  電子
    信箱kevin_c0000000erco.com  聯絡電話：…」等內容（見
    臺灣士林地方法院影印卷＜下稱士林地院卷＞第56頁），可知
    該合約已就兩造訂立後續個別契約之聯繫方式，預為指定，
    甚為明確。基此，上訴人欲向被上訴人提出訂立個別契約之
    要約，即應照此約定方式，始得謂依系爭框架合約訂立個別
    承攬運送契約，而得引用系爭框架合約所定條款主張權利。
    惟審閱系爭電子郵件所載，與上訴人員工陳秀惠（Eileen C
    hen）以電子郵件往來洽談之Candy Chen、Kai Yuan LEE以
    及Sophie Hsieh，於各該電子郵件署名處，皆清楚載明其所
    屬公司為Diversified Freight System Corporation 即得
    美行公司。可見系爭承攬運送契約締約磋商過程，上訴人是
    與得美行公司員工聯繫，而非依系爭框架合約約定與被上訴
    人專責聯絡窗口聯繫。
　⒋上訴人雖稱：得美行公司為被上訴人之子公司，系爭框架合
    約以括弧之方式記載乙方為「中菲行航空貨運承攬股份有限
    公司（及其子公司、關係企業，如附件一所示）」，且未由
    得美行公司簽名用印，顯係將得美行公司履行系爭框架合約
    之行為，視為被上訴人之行為，得美行公司為被上訴人履行
    系爭框架合約之履行輔助人云云。惟觀諸系爭框架合約，僅
    記載當事人雙方各為甲方：上訴人；乙方：被上訴人及其子
    公司、關係企業，如該契約附件所示；並以契約附件記載得
    美行公司為被上訴人之子公司或關係企業而已（見士林地院
    卷第55、60頁），尚無關於得美行公司係被上訴人履行契約
    輔助人之文義。而得美行公司雖為被上訴人之子公司或關係
    企業，但其法人格獨立，既列為系爭框架合約之一方當事人
    ，即屬契約之主體，不能謂為契約之履行輔助人。上訴人僅
    憑系爭框架合約將得美行公司列為乙方係以括弧方式為之，
    遽指得美行公司為被上訴人之履行輔助人，並不足取。至得
    美行公司未於系爭框架合約用印，亦只能認其不受該合約內
    容之拘束，無從因此逕謂兩造將其行為視為被上訴人之行為
    。上訴人上開主張並不可採。
　⒌上訴人另稱：自103年2月27日起，為被上訴人處理海運事務
    而與上訴人聯絡之窗口，已為Kai Yuan LEE，其係執行得美
    行公司履行輔助人之角色云云，並提出上證1至3之電子郵件
    為憑。惟被上訴人否認其事實及上開電子郵件之形式證據力
    ，上訴人則未能證明該電子郵件之形式真正。揆諸民事訴訟
    法第357條本文規定「私文書應由舉證人證其真正」之意旨
    ，上開電子郵件已不能據為認定事實之基礎。且該電子郵件
    顯示之往來日期為101年至103年間，與系爭貨物之託運洽商
    係在106年間所為顯非同一時期，益徵上訴人根據上開電子
    郵件主張Kai Yuan LEE係為被上訴人處理系爭貨物海運之窗
    口、Kai Yuan LEE是執行得美行公司擔任被上訴人履行輔助
    人之角色云云，不可採信。
　⒍上訴人又稱：得美行並未在主管機關辦理商業及英文名稱登
    記，以「Diversified Freight System Corporation」在網
    路上搜尋，亦無顯示為得美行公司之網頁，故在臺灣地區使
    用中文之人，無從得知Diversified Freight System Corpo
    ration即為得美行公司，且Kai Yuan LEE於106年12月26日
    寄予陳秀惠之電子郵件（見原審卷第72頁），於署名欄下方
    亦記載「中菲行－您的中國及亞太物流專家」，伊自得認為
    「Diversified Freight System Corporation」即為被上訴
    人，伊交易之對象亦為被上訴人云云。惟得美行公司之中英
    對照名稱可由網路查詢得知乙節，有上訴人不爭執真正之網
    頁列印資料可稽（見本院卷第123、125、147頁），並無上
    訴人所稱無法在網路上查詢之情形。且得美行公司既為被上
    訴人之子公司或關係企業，其在電子郵件末端標示企業集團
    標語「中菲行－您的中國及亞太物流專家」，亦非特例，不
    致造成郵件讀者產生得美行公司與被上訴人為同一法人格之
    誤解。上訴人以上開情詞陳稱得美行公司即為被上訴人，伊
    之交易對象亦為被上訴人云云，亦屬無據。
　⒎上訴人復謂：被上訴人於系爭框架合約提供之窗口，所使用
    之郵件伺服器與被上訴人使用者均同為「dimerco.com」；
    被上訴人公司網頁關於海運之聯絡人亦為被上訴人，而非得
    美行公司。且伊既與被上訴人簽訂系爭框架合約，並將得美
    行公司列為被上訴人履行輔助人，自不會任令得美行公司在
    框架合約外另行與上訴人成立個別之承攬運送契約，故伊之
    訂約對象即為被上訴人云云。然得美行公司之郵件伺服器與
    被上訴人相同，乃公司同屬一家集團所常見，此觀系爭貨物
    之提單託運人億光智能公司之郵件伺服器everlight.com 與
    上訴人相同（見原審卷第133頁）乙節，不難明瞭。以故，
    自不能以得美行公司與被上訴人使用同一郵件伺服器，即謂
    與得美行公司交易等同與被上訴人交易。而被上訴人公司固
    於其網頁記載自己為海運聯絡人，但其載於網頁係對一般閱
    覽者提供聯絡方式，非謂其在個別契約必為相同之約定。且
    兩造已於系爭框架合約訂明聯絡窗口，即應受拘束，不得再
    以被上訴人網頁之記載排除聯絡窗口之特約。況上訴人洽商
    系爭貨物之託運僅以電子郵件與Kai Yuan LEE等人往來，並
    未寄送或抄送被上訴人，此觀系爭電子郵件所載可明（見原
    審卷第57至79頁），亦不能因被上訴人於網頁記載自己為海
    運聯絡人，即謂系爭貨物之海運託運係由被上訴人聯絡。至
    於上訴人簽署系爭框架合約後，如何選擇其託運之對象，乃
    涉及上訴人主觀考量或對於交易對象之誤認，均有可能，猶
    不得逕謂其已與被上訴人為訂約之洽商。職是，上訴人上詞
    所陳，均不足以認定其與被上訴人間已訂立系爭承攬運送契
    約。
　⒏上訴人末以：被上訴人以自己名義與伊簽訂系爭框架合約，
    提供其公司郵件伺服器之電子郵件帳號作為聯絡窗口，再安
    排得美行公司員工與伊聯繫，刻意製造模稜兩可狀態，導致
    伊辨認交易當事人困難，此項不利益應由被上訴人承擔，故
    縱然實際執行承攬運送事務者為得美行公司，亦係被上訴人
    之行為所導致，應甶被上訴人依系爭框架合約負責云云。然
    上訴人捨系爭框架合約所特定之聯絡窗口，而與非屬被上訴
    人員工之Kai Yuan LEE洽商系爭貨運之託運，商議過程始終
    未通知被上訴人，被上訴人並陳稱其不知上訴人與Kai Yuan
     LEE等人之洽商，顯見上訴人係因未遵守系爭框架合約之約
    定，而憑己意進行訂立個別契約之磋商，自應由其承擔不利
    之後果，非可轉嫁由被上訴人負擔契約責任，上訴人所陳並
    不可取。
　⒐準此，上訴人不能證明與被上訴人訂立系爭框架合約之後續
    個別契約，揆諸首揭說明，自不能援引系爭框架合約第3條
    第⑴項、第⑵項、第4條第⑵項之約定，對被上訴人主張權利。
    且其未能證明與被上訴人訂立系爭承攬運送契約，亦無從依
    民法第661條本文：「承攬運送人，對於託運物品之喪失、
    毀損或遲到，應負責任」之規定，請求被上訴人賠償損害。
五、綜上所述，上訴人依系爭框架合約第3條第⑴項、第⑵項、第4
    條第⑵項約定，請求被上訴人給付8萬9812.8元，及自支付命
    令繕本送達翌日起算之法定遲延利息，不應准許。原審就此
    部分為上訴人敗訴之判決，並無違誤。上訴意旨指摘原判決
    此部分不當，求予廢棄改判，為無理由，應駁回其上訴。上
    訴人變更之訴依民法第661條規定請求同一給付，並聲請附
    條件之假執行宣告，亦屬無據，應併予駁回。
六、本件事證已臻明確，兩造其餘主張陳述及所提之證據，經審
    酌後認於判決結果無影響，爰不另一一論駁，附此敘明。
七、據上論結，本件上訴及變更之訴均無理由，依民事訴訟法第
    449條第1項、第78條，判決如主文。
中　　華　　民　　國　　110 　年　　3 　　月　　16　　日
　　　　　　　　　民事第十八庭
　　　　　　　　　　　  審判長法  官  黃明發　　
　　　　　　　　　　　　　　  法  官  周美雲
　　　　　　　　　　　　　　  法  官  林政佑
正本係照原本作成。
如不服本判決，應於收受送達後20日內向本院提出上訴書狀，其
未表明上訴理由者，應於提出上訴後20日內向本院補提理由書狀
（均須按他造當事人之人數附繕本）上訴時應提出委任律師或具
有律師資格之人之委任狀；委任有律師資格者，另應附具律師資
格證書及釋明委任人與受任人有民事訴訟法第466 條之1第1項但
書或第2項所定關係之釋明文書影本。如委任律師提起上訴者，
應一併繳納上訴審裁判費。
中　　華　　民　　國　　110 　年　　3 　　月　　16　　日

　　　　　　　　　　　　　　  書記官  康翠真